臺灣高等法院臺中分院民事判決　　　九十三年度勞上易字第三號
　　　上　訴　人　麗冠實業股份有限公司
　　　法定代理人　乙○○
　　　被　上訴人　甲○○
右當事人間給付資遺費事件，上訴人對於中華民國九十二年十一月二十六日臺灣台中
地方法院第一審判決（九十二年度勞訴字第一二三號），提起上訴，本院於九十三年
三月二十三日言詞辯論終結，茲判決如左：
　　　主　　　文
上訴駁回。
第二審訴訟費用由上訴人負擔。
　　　事實及理由
一、被上訴人主張：伊於民國（下同）九十年二月二十日受上訴人公司聘僱擔任會計
　　，九十一年十月間因公司客服專員訴外人蔡小玲升任為環安部主管，未經伊同意
　　即將伊調至客服部擔任客服專員，後上訴人公司又另聘會計接任伊之職務，因客
　　服專員工作與會計截然不同，伊恐難以適應，惟上訴人公司經理訴外人黃文彥對
　　伊表示，若拒絕擔任客服專員會被上訴人公司開除，伊只好勉強接受。而伊擔任
　　會計工作係輪休週休二日，故伊原本已預備安排英文補習，調任客服專員則是一
　　個月排休六天，時間並不固定，以致伊無法上課。九十二年三月十七日上訴人公
　　司雖將伊調回會計部，同年七月上訴人公司會計主管又再度表示要將伊調至客服
　　部，伊向主管表明已安排進修課程故不同意調職，上訴人即誣指伊態度不好命伊
　　寫悔過書，並將伊薪資由每月二萬六千元調降為二萬四千元，表示伊如不接受就
　　必須離職，伊仍表示無法接受上訴人公司之降薪決定，九十二年八月十三日上訴
　　人公司會計主管林淑芬即代表上訴人以勞動基準法（以下簡稱勞基法）第十二條
　　第四款為由表示要解僱伊，惟伊認為上訴人之解僱不合法，且伊並無如證人林淑
　　芬所述伊於九十二年八月十一日有為欲終止勞動契約之意思表示，故上訴人公司
　　任意表示將伊解僱顯係違反勞動契約，有損害伊權益之虞，依勞基法第十四條第
　　一項第二款、第六款伊自得終止雙方間之勞動契約，而依同條第四項準用同法第
　　十七條有關資遣費計算之規定，在同一雇主之事業單位繼續工作，每滿一年雇主
　　應發給相當一個月平均資遣費，剩餘月數以比例計給之，故本件上訴人應給付伊
　　二年六個月資遣費共六萬五千元。又縱認上訴人已於九十二年八月十三日合法解
　　僱伊，伊在上訴人公司服務已達二年六個月，依勞基法第十六條第一項第二款規
　　定，雇主終止勞動契約須於二十日前預告，未依規定預告應給付預告期間之工資
　　，故依勞基法第十六條第三項規定上訴人應給付伊預告期間之工資即一萬七千三
　　百三十三元。另外，依勞基法第十九條規定，發給服務證明書為雇主之義務，上
　　訴人不得拒絕，本案上訴人發給伊服務證明書未載離職原因，伊持向就業服務站
　　申請失業補助金，該站不予接受，上訴人自應另開或補正有載失業原因為非自願
　　性失業之服務證明書予伊。兩造之勞資糾紛，曾經台中勞資關係協會調解，惟未
　　成立，上訴人公司迄拒為給付等情，爰依勞基法第十四條第一項第二、六款、第
　　十七條、第十九條之規定提起本件訴訟，求為：(一)命上訴人應給付伊八萬二千三
　　百三十二元，及自起訴狀繕本送達翌日起至清償日止，按年息百分之五計算之利
　　息；(二)上訴人應交付伊離職原因為非自願性失職之服務證明書之判決（關於給付
　　資遺費部分，原審判命上訴人應給付被上訴人六萬五千元及自九十二年九月十日
　　起至清償日止按週年利率百分之五計算之利息，而駁回被上訴人請求超過部分之
　　其餘之訴，未據被上訴人聲明不服）。
二、上訴人則以：(一)伊於九十年二月二十日僱用被上訴人擔任會計，僱用之初即向其
　　言明公司會計人員每月需有兩天至客服部實習，以暸解客戶服務作業，俾能隨時
　　支援客戶服務，並於九十年二月二十七日即開始執行上開約定，嗣後並於九十一
　　年八月六日將上開規定明列於會計工作說明書，有伊公司客服部九十年二、三月
　　排班表及會計部門會計工作說明書可證，且伊曾於九十一年十月間至九十二年三
　　月十七日止，因客服專員出缺，而調派被上訴人至客服部支援，為兩造所不爭執
　　，其對上開調派亦依規定報到出勤無異議，可知客戶服務工作確屬兩造勞動契約
　　所約定勞工（即被上訴人）應從事之工作範圉，伊基於企業經營上需要自有權依
　　人事狀況調派被上訴人於上開工作範圍內工作。另外，於上述支援期問，被上訴
　　人與同事、主管間相處愉快，並因此獲得較高之薪資，支援完畢時，被上訴人並
　　向時任伊公司客服部主管黃文彥表達希望留任客服工作，故被上訴人所稱其難適
　　應客服工作，因伊訴代黃文彥告知若予拒絕調職會被伊公司開除，只好勉強答應
　　調職云云，並非事實。九十二年七月間，伊公司鑒於客服專員訴外人陳芳宜即將
　　生產，預計將自同年十月中旬起請產假八週，為預為因應即於同年七月三十一日
　　發布命令，調派被上訴人於訴外人陳芳宜產假期間支援客戶服務工作，又為使其
　　熟悉客服現行相關作業，故命自同年九月起每週排定一日、十月起每週排定二日
　　支援客服工作，自訴外人陳芳宜請假時起，即接手代理其職務，有伊公司發布職
　　務命令之電子郵件可證。詎料被上訴人對上開職務命令竟心生不滿，於同年八月
　　一日即請假一日，同年八月四日（九十二年八月二日及三日係例假日）銷假後迄
　　同年八月十三日為止，則採怠工方式進行消極抗議，對其主管林淑芬所詢有關工
　　作上之事項，均置之不理，不作任何回答，主管林淑芳鑒於被上訴人此舉已嚴重
　　影響伊公司業務推行，基於主管之責，雖曾於同年八月十一日規勸其勿因情緒影
　　響工作，惟其非但不理竟於當日離開辦公室時以重力甩門回應，當日下午主管林
　　淑芳再度進行規勸時，被上訴人即明白表示拒絕執行伊所為上開支援客服工作調
　　整之命令，要求伊以資遣方式處理。伊鑒於被上訴人已明白拒絕執行勞動契約所
　　明定會計應從事之工作內容，自屬違反勞動契約，且影響及伊公司之人事管理及
　　公司運作，情節自屬重大，因認其上開行為已符合勞基法第十二條第四款所規定
　　之情形，故於九十二年八月十三日終止勞動契約，兩造間之勞動契約自九十二年
　　八月十四日起即已因終止而不復存在，被上訴人嗣後所為終止勞動契約之意思表
　　示即不發生法律上之效力，是其訴請伊給付資遺費及預告工資應無理由。(二)按「
　　勞動契約終止時，勞工如請求發給服務證明書，雇主或其代理人不得拒絕。」勞
　　基法第十九條固有明文，惟關於服務證明書之內涵，法則無明文規定，本案伊已
　　發給被上訴人服務證明書，載明被上訴人在伊公司所擔任之職別、工作性質、工
　　作年資等項，此為被上訴人所不爭執，只是就離職的原因未載明為解僱，惟被上
　　訴人的意思是想載明非自願性的解僱，以便向就業服務站申請失業救助金，然據
　　悉被上訴人實已覓得新職，是其起訴請求交付記載離職原因為非自願性失業之服
　　務證明書，無權利保護之必要，被上訴人之訴應為無理由等語，資為抗辯。
三、原審審理之結果，認上訴人確有違反兩造之勞動契約，非法將被上訴人調職之情
    事，被上訴人依勞動基準法第十四條第一項第六款之規定聲明終止兩造之勞動契
    約，並依同法第十七條、第十九條之規定，請求上訴人給付伊資遺費六萬五千元
    及自起訴狀繕本送達翌日即九十三年九月十日起至清償日止，按年息百分之五加
    計遲延利息，並發給伊離職原因為非自願性失業之服務證明書，均為有理由，判
    命上訴人給付，而駁回被上訴人其餘之訴。上訴人就原審為其敗訴部分之判決聲
    明不服，提起上訴，聲明求為判決：(一)原判決關於伊敗訴部分廢棄；(二)右廢棄部
    分，被上訴人在第一審之訴及其假執行之聲請均駁回；(三)第一、二審訴訟費用由
    被上訴人負擔。被上訴人則答聲明求為判決駁回上訴人之上訴。
四、查被上訴人主張：其於九十年二月二十日受上訴人公司聘僱擔任會計，九十一年
　　十月間因公司客服專員訴外人蔡小玲升任為環安部主管，將其調至客服部擔任客
　　服專員，九十二年三月十七日上訴人公司將其調回會計部，同年七月上訴人公司
　　會計主管再度表示要將其調至客服部，被上訴人向主管表明不同意調職，上訴人
　　以其態度不佳為由要求被上訴人寫悔過書，並將其薪資由每月二萬六千元調降為
　　二萬四千元，表示被上訴人如不接受就必須離職，被上訴人仍表示無法接受上訴
　　人公司之調職決定，九十二年八月十三日上訴人公司會計主管林淑芬即代表上訴
　　人以勞基法第十二條第四款為由表示要解僱被上訴人等事實，業據其提出存證信
　　函影本二份、勞資協調紀錄影本乙份為證，並經證人林淑芬於原審到庭證述在卷
　　，復為上訴人所不爭，自堪信為真實。雖上訴人辯稱：至客服部服務原係兩造勞
　　動契約所約定被上訴人應從事之工作範圍，勞動契約訂立之初伊有表示應業務需
　　要有調派之權，詎被上訴人對上開職務命令竟心生不滿，採怠工方式進行消極抗
　　議，明白拒絕執行勞動契約所明定會計應從事客服部門之工作內容，自屬違反勞
　　動契約，且影響及上訴人之人事管理及公司運作，情節自屬重大，因認其上開行
　　為已符合勞基法第十二條第四款所規定之情形而予解僱，自屬適法云云，惟被上
　　訴人否認兩造之勞動契約原約定其工作範圍包括客服部門之工作在內及上訴人對
　　伊之解僱為合法，是本件首應審究之爭點，厥為：(一)兩造之勞動契約是否約定被
　　上訴人之工作範圍兼及於客服部門之工作？(二)上訴人所為將被上訴人自會計部門
　　調至客服部門之調動命令，及其解僱被上訴人，是否合法？經查：
  (一)被上訴人於九十年二月二十日應徵至上訴人公司服務時，兩造並未訂立勞動書面
　　契約，惟被上訴人係依上訴人公司刊登於中國時報之廣告前往應徵，而經錄取乙
　　節，為上訴人所不爭執，並有被上訴人所提出中國時報九十年二月四日期之廣告
　　影本乙件在卷可稽（見本院卷第四十二頁），雖上訴人辯稱：兩造之勞動契約原
　　約定被上訴人之工作範圍兼及客服部門之工作，此經會計部門之主管即證人林淑
　　芬於應徵時予以告知甚詳云云，並舉證人林淑芬於原審到庭為相同之供述，惟均
　　為被上訴人所否認。查上訴人於九十年二月四日在中國時報所刊登之廣告乃明白
　　刊稱所徵會計人員資格須大專會計或相關科系畢業，上班時間為週一至週五，週
　　休二日，另享勞健保、國定假日及特休，月薪為二五．○○○至三○．○○○元
　　，此有上開廣告在卷可稽，被上訴人經錄用後，依上開條件即擔任會計之工作，
　　並享有週休二日，僅於九十年二月二十日至九十一年八月六日間每月二日至客服
　　部門實習支援等情，並為上訴人所不爭執，是被上訴人主張兩造係依上開廣告條
　　件成立勞動契約乙節，堪信為真實。
  (二)雖上訴人辯稱：於應徵之初，曾告知被上訴人會計人員應至客服部門支援，且於
    九十一年八月六日將上開支援明定於會計工作說明書內云云，並提出該會計工作
    說明書影本乙件在卷（見一審卷三七－六五頁），惟上開會計工作說明書乃初訂
    於九十一年八月六日乙節，為上訴人所是認，而被上訴人乃於九十年二月二十日
    即與上訴人訂立勞動契約，是該會計工作說明書顯非兩造勞動契約之一部分，縱
　　依證人林淑芬所證及前揭會計工作說明書所列會計人員須至客服部支援，然參酌
　　勞基法第一條第二項「雇主與勞工所訂勞動條件，不得低於本法所定之最低標準
　　」；又勞基法施行細則第七條第一款「工作場所及應從事之工作有關事項，勞動
　　契約應依本法有關規定約定之。」之立法精神，於解釋勞動契約及工作規則關於
　　勞工調動之約定與效力，或於此約定之情形下，仍須判斷具體存在之調職令是否
　　合乎勞基法之規定時，自應於解釋及判斷上，著重於保障勞工權益之精神，而非
　　可認依兩造合意成立之勞動契約或雇主所訂立之工作規則，於不利於勞工權益下
　　，基於私法自治原則，亦絕對具有效力。依此原則，內政部七十四年九月五日以
　　（七四）台內勞字第三二八四三三號函釋即所謂「調動五原則」即：基於企業
　　經營上所必需；不得違反勞動契約；對勞工薪資及其他勞動條件，未作不利
　　之變更；調動後工作與原有工作性質為其體能及技術所可勝任；調動工作地
　　點過遠，雇主應予以必要之協助。以勞雇雙方合意為基礎，另著重於勞工權益之
　　保護，合於勞基法第一條第一項之立法精神，仍應予以適用。參照上揭調動五原
　　則其中就「對勞工薪資及其他勞動條件，未作不利之變更」部分，除例示「薪資
　　」外，並及於「其他勞動條件」之概括規定，均不得為不利之變更，故審究上訴
　　人公司對被上訴人所為之調職令，有無違反勞基法之規定，不能僅憑上訴人所提
　　出之會計工作說明書所列事實加以認定，並應依上述內政部函釋之調動五原則一
　　併加以審查。查上訴人將被上訴人自會計部門調往客服部，固然有其業務需要，
　　其薪資亦未調整，然查被上訴人擔任會計工作係輪休週休二日，而客服部門係一
　　年三百六十五日均須服務客戶，調任客服專員則是一個月排休六天，時間並不固
　　定等情，此為上訴人所不爭，對於被上訴人之上班時間顯有重大之改變，勢必影
　　響其個人之作息時間，與家人相處之問題，乃至於被上訴人安排個人進修課程等
　　，使其明顯受有不利益，是縱其薪資未曾減少，然亦已造成勞動條件之不利變更
　　，核屬內政部函釋「調動五原則」中之「其他勞動條件」之變更，上訴人公司之
　　本件調職令即已違背內政部函釋「調動五原則」，而非適法，上訴人事後又未徵
　　得被上訴人之同意，即逕行將其調職，復命被上訴人不接受此一調職令即予減薪
　　二千元，否則即予解僱，甚而更於九十二年八月十三日為解僱之意思表示。雖上
　　訴人辯稱：被上訴人對上開職務命令心生不滿，於同年八月一日即請假一日，同
　　年八月四日（九十二年八月二日及三日係例假日）銷假後迄同年八月十三日為止
　　，則採怠工方式進行消極抗議，對其主管林淑芬所詢有關工作上之事項，均置之
　　不理，不作任何回答，主管林淑芳鑒於被上訴人此舉已嚴重影響上訴人公司業務
　　推行，基於主管之責，雖曾於同年八月十一日規勸被上訴人勿因情緒影響工作，
　　惟其非但不理竟於當日離開辦公室時以重力甩門回應，當日下午主管林淑芳再度
　　進行規勸時，被上訴人即明白表示拒絕執行上訴人所為上開支援客服工作調整之
　　命令，自屬違反勞動契約，且影響及上訴人之人事管理及公司運作，情節自屬重
　　大云云，惟查，上訴人此一抗辯即便屬實，然上訴人之原調職命令既不適法，被
　　上訴人之上班之情緒自受有重大影響，工作態度不甚積極，亦屬人之常情，自不
　　能據此苛責，而上訴人所指謂之前述情形，亦難認已構成前述解僱之情節重大事
　　由，故上訴人抗辯被上訴人上開行為已符合勞基法第十二條第四款所規定之情形
　　，故上訴人於九十二年八月十三日終止勞動契約係屬合法云云，要無可採。
五、如前所述，上訴人之調職令既非適法，又非法解僱之，而損及被上訴人之權益，
　　已符合勞動基準法第十四條第一項第六款所規定「雇主違反勞動契約或勞工法令
　　，致有損害勞工權益之虞」之情形，被上訴人自得依上述勞基法第十四條第一項
　　第六款之規定，不經預告終止勞動契約。被上訴人已於起訴狀內表示此一勞工有
　　權不經預告終止勞動契約之意旨，該起訴狀繕本業已送達上訴人，且此一意思表
　　示係在知悉事由起三十日內為之，自屬合法終止勞動契約。按勞工依勞動基準法
　　第十四條規定終止勞動契約時，雇主應準用同法第十七條規定發給資遣費：一、
　　在同一雇主之事業單位繼續工作，每滿一年發給相當一個月平均工資之資遣費，
　　二、依前款計算之剩餘月數，或工作未滿一年者，以比例計給之，未滿一個月者
　　以一個月計算，勞動基準法第十六條第四項、第十七條定有明文。經查，本件被
　　上訴人主張其自九十年二月二十日受僱於上訴人公司迄於九十二年八月十三日止
　　，其在上訴人公司服務年資已達二年六個月，其平均薪資為二萬六千元，亦為上
　　訴人所不爭執，是依此計算之結果，上訴人應發給被上訴人之資遣費為六萬五千
　　元（26000×2+26000×6/12=65000元）。又被上訴人雖依勞基法第十六條規定請
　　求上訴人給付預告期間之工資，惟查勞基法第十六條係指雇主不經預告終止勞動
　　契約之情形，而本件上訴人解僱被上訴人並不合法，不生終止勞動契約之效力，
　　故被上訴人依前揭規定請求上訴人給付預告期間之工資，即屬無據，不應准許。
　　至於被上訴人主張依勞基法第十九條規定發給服務證明書為雇主之義務，上訴人
　　不得拒絕，本案上訴人發給被上訴人服務證明書未載離職原因等情，上訴人亦自
　　認其發給被上訴人之服務證明書未載離職原因之情，而被上訴人之離職確係非出
　　於自願性之原因，故被上訴人依前揭規定請求上訴人交付記載失業原因為非自願
　　性失業之服務證明書予被上訴人，亦屬有據，應予准許。
六、綜前所述，被上訴人依勞基法第十四條準用同法第十七條規定請求上訴人發給資
　　遣費六萬五千元及自起訴狀繕本送達翌日即九十二年九月十日起至清償日止按年
　　息百分之五計算之利息；並依勞基法第十九條規定請求上訴人交付記載失業原因
　　為非自願性失業之服務證明書，於法有據，均應准許。原審因而就上開部分為被
    上訴人勝訴之判決，判命上訴人給付，並關於給付資遺費部分，依兩造之陳明，
    分別酌定相當之擔保金額，為准予假執行及免為假執行之宣告，依法並無不合，
    上訴意旨仍執陳詞，指摘原判決關於其敗訴部分為不當，聲明求予廢棄改判，為
    無理由，應予駁回。
七、據上論結，本件上訴為無理由，依民事訴訟法第四百四十九條第一項、第七十八
    條，判決如主文。
中　　　華　　　民　　　國　　九十三　　年　　　四　　　月　　　六　　　日
~B1民事第五庭審判長法　官　陳滿賢
~B2　　　　　　　　法　官　古金男
~B3　　　　　　　　法　官　朱　樑
右為正本係照原本作成。
兩造均不得上訴。
~B　　　　　　　　書記官　陳秀真
中　　　華　　　民　　　國　　九十三　　年　　　四　　　月　　　九　　　日
                                                                        Ｈ
